ACORDAO-COMPLETO-2392470

ACÓRDÃO 1777/2020 ATA 5/2020 - PRIMEIRA CÂMARA

VISTOS, relatados e discutidos estes autos que tratam de ato de concessão de aposentadoria emitido pela Escola Agrotécnica Federal de Barbacena em favor do ex-servidor José Roberto de Almeida; 
ACORDAM os Ministros do Tribunal de Contas da União, reunidos em Sessão da 1ª Câmara, com fundamento no art. 71, inciso III, da Constituição Federal, nos arts. 1º, inciso V, e 39, inciso II, da Lei 8.443/1992, no art. 260, § 1º, do RI/TCU e ante as razões expostas pelo Relator, em: 
9.1. considerar ilegal o ato de concessão de aposentadoria, emitido em favor de José Roberto de Almeida (XXX.274.016-XX) , recusando o respectivo registro; 
9.1.1. dispensar a devolução dos valores indevidamente recebidos até a data da ciência pela Escola Agrotécnica Federal de Barbacena do presente acórdão, com base no Enunciado 106 da Súmula da Jurisprudência do TCU; 
9.1.2. determinar à Escola Agrotécnica Federal de Barbacena, com base no art. 45 da Lei 8.443/1992, que: 
9.1.2.1. faça cessar os pagamentos decorrentes do ato impugnado, em especial da vantagem denominada “opção”, comunicando ao TCU, no prazo de quinze dias, as providências adotadas, nos termos do art. 262, caput, do Regimento Interno do TCU, art. 8º, caput, da Resolução-TCU 206/2007 e art. 19, caput, da Instrução Normativa-TCU 78/2018;
9.1.2.2 emita novo ato de aposentadoria, livre da irregularidade apontada, submetendo-o ao TCU, no prazo de trinta dias, consoante os arts. 262, § 2º, do Regimento Interno do TCU e 19, § 3º, da Instrução Normativa TCU 78/2018;
9.1.2.3. comunique ao interessado cujo ato foi impugnado o teor desta decisão, alertando-o de que o efeito suspensivo proveniente da interposição de eventual recurso não o exime da devolução dos valores percebidos indevidamente após a respectiva notificação, caso o recurso não seja provido; 
9.1.2.4. no prazo de 30 (trinta) dias, contados da ciência desta decisão, envie a este Tribunal documentos comprobatórios de que o interessado está ciente da presente deliberação, nos termos do art. 4º, § 3º, da Resolução TCU 170/2004.

Exame de ato de concessão de aposentadoria com o pagamento das parcelas quintos e opção para interessado que implementou requisitos para aposentação após a EC 20/1998.

Primeira Câmara

Escola Agrotécnica Federal de Barbacena - MEC.

3. Interessado: Jose Roberto de Almeida (XXX.274.016-XX).

13.1. Ministros presentes: Benjamin Zymler (na Presidência), Bruno Dantas e Vital do Rêgo (Relator).
13.2. Ministro-Substituto convocado: André Luís de Carvalho.
13.3. Ministros-Substitutos presentes: Augusto Sherman Cavalcanti e Weder de Oliveira.

VITAL DO RÊGO

Adoto como relatório, com os devidos ajustes de forma, a instrução elaborada no âmbito da Secretaria de Fiscalização de Pessoal (peça 21) , com a qual se manifestou de acordo o corpo gerencial daquela unidade técnica especializada (peça 22) , a seguir transcrita:
INTRODUÇÃO
1.	Trata-se de ato de concessão de aposentadoria de José Roberto de Almeida, ex-servidor da Escola Agrotécnica Federal de Barbacena.
2.	O ato foi submetido, para fim de registro, à apreciação do Tribunal de Contas da União (TCU) , de acordo com o art. 71, inciso III, da Constituição Federal. O cadastramento e a disponibilização ao TCU ocorreram por intermédio do Sistema de Apreciação e Registro de Atos de Admissão e Concessões, na forma dos arts. 2º, caput e incisos I a VI, e 4º, caput, da Instrução Normativa - TCU 78/2018.
HISTÓRICO
3.	Exame preliminar do ato identificou o pagamento de parcelas referentes a vantagens decorrentes do exercício de funções comissionadas (quintos e opção) , em desacordo com a jurisprudência do TCU.
4.	Diante disso e considerando que o ato foi submetido ao exame do Tribunal há mais de 5 anos, foi promovida a oitiva do interessado, nos termos do Acórdão 587/2011-TCU-Plenário, de relatoria do Ministro Valmir Campelo (peças 1-2 e peça 15) . 
5.	Em resposta, a origem encaminhou os documentos acostados à peça 4. O inativo apresentou as defesas anexadas às peças 13 e 17. 
EXAME TÉCNICO
Quintos
6.	Verifica-se no contracheque do inativo (peça 18) , pagamento de parcela judicial no valor de R$ 1.523,96, decorrente da incorporação de quintos com base na Portaria-MEC 474/87.
7.	De acordo com a firme jurisprudência do TCU, é legítima a incorporação de quintos de função comissionada (quintos de FC) com base nos critérios definidos pela Portaria - MEC 474/1987. Contudo, é ilegítima a inclusão na base de cálculo da vantagem os reajustes concedidos pelas leis subsequentes que reestruturaram as carreiras das instituições federais de ensino ao longo do tempo, a teor do Acórdão 1283/2006-TCU-Segunda Câmara, de relatoria do Ministro Walton Alencar Rodrigues.
8.	As sentenças judiciais que garantem a percepção das funções comissionadas com base na Portaria - MEC 474/1987 não determinam que a vantagem do artigo 193 da Lei 8.112/1990 ou os quintos da função correspondente (art. 62 da Lei 8.112/1990) devam ser calculados para sempre com base nos parâmetros da Portaria - MEC 474/1987, mesmo sobre novos planos de carreira, e incluindo vantagens criadas posteriormente.
9.	Se as sentenças judiciais determinassem esse modo de cálculo, equivaleria a reconhecer direito adquirido a regime de vencimentos, o que é repelido pela jurisprudência do Supremo Tribunal Federal, a exemplo do RE 241.884-ES.
10.	 As sentenças judiciais limitam-se a coibir decessos remuneratórios decorrentes da transformação das funções comissionadas (FC) em cargos de direção (CD) , conforme determinado pela Lei 8.168/1991.
11.	 As razões pelas quais o TCU adotou esse entendimento estão muito bem explicadas no voto condutor do Acórdão 835/2012-TCU-Plenário, de relatoria do Ministro Augusto Nardes. Nesse acórdão, estão definidos os critérios para o cálculo das incorporações de quintos e opção dos servidores aposentados das instituições federais de ensino. São eles os seguintes:
	a) para os servidores que não ajuizaram ações judiciais (ou para os que o fizeram, mas não lograram êxito, em decisão transitada em julgado) , as parcelas de quintos com amparo na Portaria - MEC 474/1987, desde que tenham iniciado o seu exercício até 31/10/1991, devem ser pagas sob a forma de vantagem pessoal nominalmente identificada (VPNI) , ajustando-se o valor da parcela ao que era devido em 1/11/1991, data de eficácia da Lei 8.168/1991, atualizada, desde então, exclusivamente pelos reajustes gerais concedidos ao funcionalismo, conforme preceitua o art. 15, § 1º, da Lei 9.527/1997;
	b) para os servidores que obtiveram decisões judiciais favoráveis já transitadas em julgado, confirmadas em grau de recurso, os quintos de FC devem ser calculados adequando-se o valor nominal às condições deferidas na sentença, de modo que a quantia inicial seja apurada na data da publicação do provimento jurisdicional de 1º grau e, a partir daí, transformada em VPNI, atualizada, desde então, exclusivamente pelos reajustes gerais concedidos ao funcionalismo, conforme preceitua o art. 15, § 1º, da Lei 9.527/1997.
12.	 Vale lembrar que o cálculo das FC estava previsto no art. 2º da Portaria - MEC 474/1987, o qual estabelecia que: 
Art. 2º. As Funções Comissionadas são previstas no Anexo I, devendo ser exercidas em regime de tempo integral. 
Parágrafo Único. A remuneração das Funções Comissionadas previstas no Anexo I terá valor igual ao da remuneração do Professor Titular da carreira do Magistério Superior em regime de Dedicação Exclusiva, com Doutorado, acrescida dos percentuais a seguir especificados:
FC-1 - 80%
FC-2 - 65%
FC-3 - 55%
FC-4 - 40%
FC-5 - 30%
FC-6 - 20%.
13.	 Tendo em vista as alterações de moedas ocorridas em julho de 1993 e junho de 1994, foi adotada a tabela de remuneração vigente em janeiro de 1995 como referência para o cálculo da referida VPNI.
14.	 A tabela a seguir apresenta os valores da VPNI integral para cada CD e FG, conforme a jurisprudência do TCU (Acórdão 1915/2012-TCU-Plenário, relator: Ministro Augusto Nardes) . 
	Funções Comissionadas – Portaria MEC 784/1987

	FUNÇÃO
	5/5 (10/10) 
	4/5 (8/10) 
	3/5 (6/10) 
	2/5 (4/10) 
	1/5 (2/10) 

	CD-1
	5.853,96
	4.683,17
	3.512,37
	2.341,58
	1.170,79

	CD-2
	5.017,68
	4.014,14
	3.010,61
	2.007,07
	1.003,54

	CD-3
	3.972,33
	3.177,86
	2.383,40
	1.588,93
	794,46

	CD-4
	2.926,98
	2.341,58
	1.756,18
	1.170,79
	585,39

	FG-1
	522,67
	418,14
	313,60
	209,07
	104,53

	FG -2
	364,28
	291,42
	218,56
	145,71
	72,86

	FG-3
	294,75
	235,80
	176,85
	117,90
	58,95

	FG-4
	161,27
	129,02
	96,76
	64,50
	32,25

	FG-5
	125,13
	100,10
	75,07
	50,05
	25,02

	FG-6
	91,76
	73,41
	55,05
	36,70
	18,35

	FG-7
	43,33
	34,66
	26,00
	17,33
	8,67

	FG-8
	33,62
	26,90
	20,17
	13,45
	6,72

	FG -9
	27,25
	21,80
	16,35
	10,90
	5,45

15.	 Segundo informações constantes do ato, o interessado tem direito à incorporação 4/5 de CD-4 e 1/5 de FG-4, o que, segundo a tabela acima, corresponde ao valor de R$ 2.373,83 (R$ 2.341,58 + R$ 32,25) . Atualmente o inativo recebe duas parcelas decorrentes da incorporação de quintos (VPNI ART.62-A LEI 8112/90-AP e a judicial) que, somadas, totalizam R$ 2.373,85 (R$ 849,89 + R$ 1.523,96) , valor que está de acordo com a jurisprudência do TCU. 
Opção
16.	 A vantagem opção estava prevista no art. 193 da Lei 8.112/1190, que assim dispunha:
Art. 193. O servidor que tiver exercido função de direção, chefia, assessoramento, assistência ou cargo em comissão, por período de 5 (cinco) anos consecutivos, ou 10 (dez) anos interpolados, poderá aposentar-se com a gratificação da função ou remuneração do cargo em comissão, de maior valor, desde que exercido por um período mínimo de 2 (dois) anos.
17.	 Nos termos do Acórdão 2076/2005-TCU-Plenário, de relatoria do Ministro Substituto Augusto Sherman, esta Corte de Contas decidiu por considerar legais as concessões de aposentadorias e pensões de cujos atos conste a vantagem opção, desde que os interessados tenham satisfeito, até 18/1/1995, os requisitos estabelecidos no art. 193, da Lei 8.112/1990. Deixou-se, por esse julgado, de exigir a implementação, até aquela data, dos requisitos para a aposentação em qualquer modalidade.
18.	 Novo entendimento foi inaugurado, contudo, pelo Acórdão 2988/2018-TCU-Plenário, relatado pela Ministra Ana Arraes. De acordo o mencionado decisum, tem direito ao pagamento da vantagem opção àqueles servidores que tenham satisfeito os pressupostos temporais estabelecidos no art. 193 da Lei 8.112/1990 e os requisitos para aposentadoria até 18/1/1995, e desde que não recebam vantagem decorrente de quintos/décimos, em razão da vedação contida no § 2º do próprio art. 193 da Lei 8.112/1990.
19.	 No caso ora analisado, o interessado aposentou-se em 10/2/1999, por invalidez permanente, com proventos integrais, com 18 anos e 10 dias de tempo de serviço. Conforme informação constante do ato, o servidor totalizou, quando em atividade, 4 meses e 10 dias de licença para tratamento da própria saúde, o que permite concluir que em 18/1/1995, ele não havia satisfeito ambos os requisitos para carregar à inatividade a vantagem opção. 
20.	 Ademais, em respeito ao disposto do art. 193 da Lei 8.112/90 e ao entendimento exarado pelo Acórdão 2988/2018-TCU-Plenário, o pagamento da vantagem opção não pode ocorrer de forma simultânea à percepção de quintos.  
21.	 Assim, cabe considerar ilegal o ato, em razão do pagamento irregular da vantagem opção. 
Análise das alegações de defesa
22.	 Instado a se manifestar, o inativo alegou, em sua defesa, que já percebe de forma cumulativa as duas vantagens desde a concessão de sua aposentadoria, há mais de 13 anos, e que, portanto, o TCU estaria impedido de rever seu pagamento face à decadência administrativa e segurança jurídica (peça 17) . 
23.	 Quanto à decadência administrativa e à segurança jurídica, a jurisprudência do TCU e do STF são cristalinas no sentido de que de que os atos de aposentadoria, reforma e pensão têm natureza jurídica de atos complexos, só se aperfeiçoando com o registro do TCU. A aplicação do instituto da decadência administrativa no âmbito desse Tribunal, quando do exercício de sua competência constitucional de apreciação de atos de pessoal para fins de registro, já foi amplamente debatida nesta Corte, inclusive com a edição da Súmula TCU 278, a seguir transcrita: 
Os atos de aposentadoria, reforma e pensão têm natureza jurídica de atos complexos, razão pela qual os prazos decadenciais a que se referem o § 2º do art. 260 do Regimento Interno e o art. 54 da Lei nº 9.784/99 começam a fluir a partir do momento em que se aperfeiçoam com a decisão do TCU que os considera legais ou ilegais, respectivamente.
24. Logo, o longo decurso de prazo não tem o condão de tornar legais os atos eivados de vícios. O decurso do prazo leva tão somente à obrigatoriedade da instauração do contraditório por esta Corte de Contas, o que foi observado no caso em exame. Assim, não merecem prosperar os argumentos da defesa. 
CONCLUSÃO
25.	 Tendo em vista as análises realizadas no ato em epígrafe, cabe considerar ilegal e recusar o registro do ato de concessão de aposentadoria de José Roberto de Almeida, em virtude do pagamento indevido da vantagem opção. 
PROPOSTA DE ENCAMINHAMENTO
26. Ante o exposto, e de conformidade com o preceituado nos artigos 71, III, da Constituição Federal de 1988; 1º, V, e 39, II, da Lei 8.443/1992; e 1º, VIII, e 259, II, do Regimento Interno/TCU, propõe-se:
26.1. considerar ilegal e recusar o registro do ato inicial de aposentadoria de José Roberto de Almeida (CPF: XXX.274.016-XX) ;
26.2. dispensar o ressarcimento das quantias indevidamente recebidas de boa-fé, consoante o disposto no Enunciado 106 da Súmula de Jurisprudência do TCU; 
26.3. determinar à Escola Agrotécnica Federal de Barbacena que:
26.3.1. faça cessar os pagamentos decorrentes do ato impugnado, comunicando ao TCU, no prazo de quinze dias, as providências adotadas, nos termos dos art. 262, caput, do Regimento Interno do TCU;
26.3.2. emita novo ato de aposentadoria, livre das irregularidades apontadas, e o submeta ao TCU no prazo de trinta dias, nos termos dos arts. 262, § 2º, do Regimento Interno do TCU;
26.3.3. informe ao interessado o teor o acórdão que for prolatado, alertando-o de que o efeito suspensivo proveniente de eventual interposição de recurso junto ao TCU não o exime da devolução dos valores indevidamente percebidos após a notificação, em caso de não provimento desse recurso; 
26.3.4. encaminhe ao TCU, no prazo de trinta dias, comprovante da data de ciência do interessado, nos termos do art. 4º, § 3º, da Resolução - TCU 170/2004.
2. 	O Ministério Público, representado nos autos pela Procuradora-Geral Dra. Cristina Machado da Costa e Silva, manifestou-se de acordo com a proposição da unidade técnica (peça 23) . 
É o Relatório.

não há.

Procuradora-Geral Cristina Machado da Costa e Silva.

APOSENTADORIA. PAGAMENTO IRREGULAR DE PARCELAS REFERENTES A VANTAGENS DECORRENTES DO EXERCÍCIO DE FUNÇÕES COMISSIONADAS (QUINTOS E OPÇÃO). OITIVA. ILEGALIDADE DO ATO. NEGATIVA DE REGISTRO. DETERMINAÇÕES.

APOSENTADORIA (APOS)

Secretaria de Fiscalização de Pessoal (Sefip).

Em exame, ato de concessão de aposentadoria emitido pela Escola Agrotécnica Federal de Barbacena em favor de José Roberto de Almeida (209.274.016-49) , aposentado no cargo de Técnico em Agropecuária, na data de 10/2/1999. Referido ato foi disponibilizado ao TCU em 22/8/2003.
2.	A Sefip, ao analisar a referida concessão, identificou preliminarmente o seguinte indício de irregularidade: pagamento de parcelas referentes a vantagens decorrentes do exercício de funções comissionadas (quintos e opção) , em desacordo com a jurisprudência do TCU.
3.	Considerando que o ato em questão foi disponibilizado ao TCU há mais de 5 anos, a unidade técnica oportunizou ao interessado, nos termos do Acórdão 587/2011-TCU-Plenário, as garantias constitucionais atinentes ao contraditório e à ampla defesa (peça 2) . Em paralelo, foi realizada diligência junto a Escola Agrotécnica Federal de Barbacena para que a entidade apresentasse esclarecimentos acerca dos indícios destacados (peça 1) .
4.	Após ter sido notificado acerca da irregularidade identificada em seu ato de aposentadoria, o interessado apresentou suas razões de defesa que foram juntadas aos autos às peças 13 e 17. A Escola Agrotécnica Federal de Barbacena apresentou os esclarecimentos requeridos em diligência, juntados na peça 4.
5.	Depois de analisar informações dos autos, a Sefip entendeu que o ato emitido em favor do ex-servidor José Roberto de Almeida não reúne condições para receber a chancela da legalidade em razão do pagamento irregular da vantagem opção, por afronta ao disposto do art. 193 da Lei 8.112/90 e ao entendimento exarado pelo Acórdão 2988/2018-TCU-Plenário, segundo o qual o pagamento da vantagem opção não pode ocorrer de forma simultânea à percepção de quintos.
6.	Em sua manifestação regimental, o Ministério Público junto ao TCU, ratificou a proposta formulada pela unidade técnica.
-II-
7.	Registro minha concordância integral com a proposta formulada pela unidade técnica, aquiescida pela manifestação do MPTCU, razão pela qual acolho os pareceres precedentes por seus próprios fundamentos, sem prejuízo de tecer os comentários a seguir.
8.	De início, no que diz respeito ao pagamento da parcela que decorre da incorporação de quintos nos proventos de aposentadoria do interessado, não há reparos a fazer nas análises empreendidas pela Sefip, razão pela qual entendo regular tal pagamento.
9.	No que diz respeito à percepção da vantagem denominada “opção” de que trata o art. 2º da Lei 8.911/1994, observo que tal parcela restou garantida aos servidores que reuniram os requisitos para se aposentar antes do advento da Emenda Constitucional 20, de 16 de dezembro de 1998. Isso porque, a partir da promulgação da referida norma Constitucional, ficou vedada a percepção de parcelas que superassem a última remuneração percebida na atividade. É nesse sentido o teor do art. 40, § 2º, com a redação dada pela EC 20/1998:
Art. 40 (...) 
§ 2º - Os proventos de aposentadoria e as pensões, por ocasião de sua concessão, não poderão exceder a remuneração do respectivo servidor, no cargo efetivo em que se deu a aposentadoria ou que serviu de referência para a concessão da pensão.  (Redação dada pela Emenda Constitucional 20, de 15/12/98) .
10.	Vale mencionar que a vantagem denominada “opção”, ao contrário da incorporação de quintos, só é percebida por ocasião da passagem para a inatividade. Diante de tal peculiaridade e considerando o regramento constante da Constituição Federal a partir de promulgação da EC 20/1998, é irregular perceber a referida parcela caso os requisitos de inativação não tenham sido implementados até 15/12/1998.
11.	Na referida data, vale dizer, o interessado ainda não havia satisfeito os requisitos para carrear à inatividade a vantagem opção.
12.	Sobre essa questão, observo que este Tribunal se manifestou recentemente, a partir da prolação do Acórdão 1599/2019-TCU-Plenário, da Relatoria do Min. Benjamin Zymler, firmando entendimento no sentido de que:
 (...) é vedado o pagamento das vantagens oriundas do art. 193 da Lei 8.112/1990, inclusive o pagamento parcial da remuneração do cargo em comissão (“opção”) , aos servidores que implementaram os requisitos de aposentadoria após 16/12/1998, data de publicação da Emenda Constitucional 20, que limitou o valor dos proventos à remuneração do cargo efetivo no qual se deu a aposentadoria.
13.	Considerando essa ordem de ideias, o ato em epígrafe não reúne condições para receber a chancela da legalidade porquanto o pagamento da parcela denominada “opção” fere a regra contida no art. 40, § 2º, da Constituição Federal.
14.	Destaco, por fim, que não pode ser aceito o argumento do beneficiário de que este Tribunal estaria impedido de rever as parcelas que integram os seus proventos, haja vista a percepção cumulativa de ambas as vantagens por longo tempo, em atenção à decadência administrativa e segurança jurídica.
15.	Isso porque, conforme bem salientado pela unidade técnica, a jurisprudência do TCU e do STF delimitam, de forma cristalina, a natureza jurídica de atos complexos dos atos de aposentadoria, reforma e pensão, que só se aperfeiçoariam com o registro do TCU, momento em que começaria a fluir os prazos decadenciais, na forma do que determina o Enunciado de Súmula TCU 278, a seguir transcrito:
Os atos de aposentadoria, reforma e pensão têm natureza jurídica de atos complexos, razão pela qual os prazos decadenciais a que se referem o § 2º do art. 260 do Regimento Interno e o art. 54 da Lei nº 9.784/99 começam a fluir a partir do momento em que se aperfeiçoam com a decisão do TCU que os considera legais ou ilegais, respectivamente.
	Ante o exposto, VOTO para que seja adotada a minuta de acórdão que ora trago ao exame deste Colegiado.
TCU, Sala das Sessões Ministro Luciano Brandão Alves de Souza, em 3 de março de 2020.
Ministro VITAL DO RÊGO 
Relator